最高法院刑事判決　　　　　　九十六年度台上字第四八七四號
上　訴　人　甲○○
　　　　　　　　　　382巷17號
　　　　　　乙○○
上 列一 人
選任辯護人　張文嘉律師
上　訴　人　丙○○　男民國○○年○○月○○日生
　　　　　　　　　　身分證統一編號：Ｚ000000000
　　　　　　　　　　住台灣省台南縣新市鄉○○村○○街39號
選任辯護人　蕭麗琍律師
上列上訴人等因強盜案件，不服台灣高等法院高雄分院中華民國
九十六年六月二十一日第二審更審判決（九十六年度上更(一)字第
七五號，起訴案號：台灣高雄地方法院檢察署九十年度偵字第一
０一八六號），提起上訴，本院判決如下：
    主  文
原判決撤銷，發回台灣高等法院高雄分院。
    理  由
本件原判決撤銷第一審關於甲○○、乙○○、丙○○部分之科刑
判決，改判依想像競合犯及修正前刑法牽連犯規定從一重論處上
訴人甲○○、乙○○、丙○○結夥攜帶兇器強盜罪刑（其中丙○
○為累犯），固非無見。
惟查：（一）被告、共同被告與非共同被告之共犯之自白及其他
不利於己之陳述，須非出於強暴、脅迫、利誘、詐欺、疲勞訊問
、違法羈押或其他不正方法，且與事實相符者，始得採為認定被
告犯罪之證據，如係出於不正方法，即非自由陳述，其取得自白
或其他不利陳述之程序，已非適法，則不問陳述內容是否確與事
實相符，因其非係適法之證據，即不能採為判決之基礎，此就刑
事訴訟法第一百五十六條第一項規定之立法意旨觀之，應為當然
之解釋。故審理事實之法院遇有被告對於其本人或共同被告或非
共同被告之共犯之自白或其他不利於己之陳述提出不正方法取得
之抗辯，應先於其他事證而為調查，並命提出之檢察官就自白或
不利於己之陳述係出於自由意志指出證明方法，茍除負責偵訊之
人員證述未以不正方法取供外，檢察官無法舉出其他證據證明，
自不能認該自白或不利於己之陳述係出於陳述人之自由意志。卷
查上訴人甲○○、乙○○在第一審就其於警詢之自白，甲○○抗
辯稱：警詢時，警察跟伊講條件，叫伊不要講到毒品，就依照丁
○○與警察製作好的強盜案件筆錄內容，叫伊唸，保證伊吸食毒
品的案件不會移送，筆錄是由警察先寫好後，再由警察問、伊唸
，並錄音等語，乙○○抗辯稱：警詢筆錄係警察寫好後，再叫伊
照筆錄唸云云；如果無訛，甲○○、乙○○於警詢之自白，即係
以不正方法取得，並非出於甲○○、乙○○之自由陳述，不能採
為判決基礎，茍檢察官以甲○○、乙○○於警詢之自白為證據方
法，法院對甲○○、乙○○此項抗辯，應先於其他事證予以調查
，並命檢察官就甲○○、乙○○於警詢之自白係出於自由意志，
指出證明之方法，不得僅憑負責偵訊之人員已證述未以不正方法
取供，即認甲○○、乙○○之自白出於其等之自由意志。乃原審
就甲○○前述抗辯，竟不予調查釐清，並命檢察官指出證明之方
法，即遽採為認定上訴人等犯罪事實之判斷依據，自有查證未盡
及違反證據法則之違法；另就乙○○前述抗辯，原審亦未予深入
調查，並命檢察官指出證明之方法，而逕以乙○○於警詢時，縱
係按照警察製作完成之筆錄唸，亦僅係警察貪圖詢問及便利之舉
，既未涉及強暴、脅迫或其他壓制乙○○自由意志之不法方法，
而乙○○又係依筆錄口述錄音，當對筆錄內容明確了解，則其仍
於筆錄末簽名按指印，亦擔保筆錄之真實性為由，即認乙○○於
警詢之自白有證據能力，並採為判決基礎，亦難謂非違法。（二
）刑事審判上之共同被告，係為訴訟經濟等原因，由檢察官或自
訴人合併或追加起訴，或由法院合併審判所形成，其間各別被告
及犯罪事實仍獨立存在，各被告對於其他共同被告之案件而言，
為被告以外之人，本質上屬於證人，於各被告案件之審判，對於
其他共同被告為調查，不論在民國九十二年二月六日修正、增訂
公布之刑事訴訟法（下稱新刑事訴訟法）施行前或施行後，均應
依人證調查程序為之，使該共同被告立於證人地位而為陳述，以
確保被告對實具證人適格之共同被告詰問之權利，此已經司法院
釋字第五八二號、第五九二號解釋在案。故共同被告於審判中或
審判外依被告身分所為陳述，除法律有特別規定外，不得成為不
利於其他共同被告之證據，縱係在新刑事訴訟法施行前所取得，
亦同，不得援用九十二年二月六日增訂公布之刑事訴訟法施行法
第七條之三之規定，採為認定其他共同被告犯罪事實之判斷依據
。卷查上訴人等及共同被告蕭淑芬於警詢之自白與甲○○在檢察
官偵訊時供稱：案發當時，丙○○所持手槍之彈匣掉落地上，由
張勝輝撿起來幫忙裝上云云，均係其等立於犯罪嫌疑人或被告地
位所為陳述；則該乙○○、丙○○、蕭淑芬之警詢自白，就甲○
○之案件而言，係屬傳聞證據，除法律有規定外，不得作為認定
甲○○犯罪事實之判斷依據；該甲○○之警詢自白及於檢察官偵
訊時之陳述與丙○○、蕭淑芬之警詢自白，就乙○○之案件而言
，亦屬傳聞證據，除法律有規定外，不得作為認定乙○○犯罪事
實之判斷依據；該甲○○之警詢自白及於檢察官偵訊時之陳述與
乙○○、蕭淑芬之警詢自白，就丙○○之案件而言，亦屬傳聞證
據，除法律有規定外，不得作為認定丙○○犯罪事實之判斷依據
。乃原判決置司法院上開解釋於不顧，而誤引九十二年二月六日
增訂公布之刑事訴訟法施行法第七條之三規定，採用乙○○、丙
○○、蕭淑芬之警詢自白作為認定甲○○犯罪事實之證據，採用
甲○○之警詢自白及於檢察官偵訊時之陳述與丙○○、蕭淑芬之
警詢自白作為認定乙○○犯罪事實之證據，採用甲○○之警詢自
白及於檢察官偵訊時之陳述與乙○○、蕭淑芬之警詢自白作為認
定丙○○犯罪事實之證據，俱難認為適法。（三）事實審法院調
查所得之證據資料，如其內容或對於同一待證事實之價值不相一
致時，自應於判決書內敘明理由，加以取捨，形成心證，以認定
事實，否則如就此等證據未加取捨，全部採為認定犯罪事實之依
據，而未說明理由，即有證據上理由矛盾及理由不備之違法。卷
查丙○○於警詢時供稱：由甲○○、乙○○、蕭淑芬三人動手搜
丁○○之車子及身體，甲○○取走丁○○之行動電話機一具云云
，甲○○於警詢時則稱：丙○○持槍控制丁○○後，令丁○○進
入自己之車內後座，由蕭淑芬駕駛丁○○之車，丙○○坐於駕駛
座旁持槍控制丁○○，蕭淑芬將車掉頭往甲仙方向開去，等丙○
○、蕭淑芬駕駛丁○○之車回來，伊看見丙○○拿著丁○○之行
動電話機及現金新台幣（下同）二百元，丙○○罵說只搜到丁○
○身上二百元、行動電話機一具及一包煙等語，蕭淑芬於警詢時
亦稱：丙○○持槍押住丁○○，由伊開丁○○的車到溪邊，強行
搜走丁○○的錢及行動電話機一具云云，乙○○於警詢時供稱：
伊一直在車內，其他四人都有下車等語；究竟係由何人動手強取
丁○○所有行動電話機，丙○○於警詢之陳述，顯然與甲○○、
乙○○、蕭淑芬於警詢之陳述不一致，究以何人之陳述為可採，
原判決既未於理由內詳予論斷究明，復併採為認定上訴人等犯罪
事實之判斷依據，自有證據上理由矛盾之違法。又原判決認定上
訴人等與蕭淑芬、張勝輝等因缺錢購買毒品，而事先謀議強劫丁
○○所有毒品海洛因一同施用，待其等控制丁○○之行動自由後
，由甲○○、乙○○進入丁○○車內搜尋，雖未搜得海洛因，但
仍強行取走丁○○所有行動電話機一具，另丙○○與蕭淑芬駕駛
丁○○之車輛強押丁○○前往甲仙溪溪邊途中，丙○○動手強取
丁○○身上現金二百元及香煙一包等情，如果無訛，上訴人等與
蕭淑芬、張勝輝事先謀議強劫者，僅係丁○○所持有之海洛因，
而未包括其他財物，則丙○○就甲○○、乙○○於強劫實行中取
走丁○○之行動電話機之行為，以及甲○○、乙○○就丙○○於
強劫實行中取走丁○○身上現金二百元及香煙一包之行為，是否
應共同負責，即非無疑，原審未予調查釐清，並於判決理由內為
必要之論斷說明，而以上訴人等雖意在強劫毒品，但毒品與現款
、行動電話機，均屬財物，自均在上訴人等共同強劫之犯意聯絡
範圍內為由，遽令上訴人等共同負責，同有可議。另丁○○就其
被搶之現金於警詢及第一審，或稱一萬三千多元，或稱一萬二千
多元，或稱幾千元，或稱八千元，前後不一，與丙○○、甲○○
於警詢所稱二百元，亦不相同，原判決採用丙○○、甲○○於警
詢之陳述，而捨棄丁○○所述被強劫之金額，並未於理由內說明
其取捨之心證理由，亦嫌理由欠備。以上諸端，或為上訴意旨所
指摘，或為本院得依職權調查之事項，應認原判決仍有撤銷發回
更審之原因。
據上論結，應依刑事訴訟法第三百九十七條、第四百零一條，判
決如主文。
中　　華　　民　　國　九十六　年　　九　　月　 十三　 日
                      最高法院刑事第十庭
                          審判長法官  謝　俊　雄
                                法官  陳　世　雄
                                法官  魏　新　和
                                法官  吳　信　銘
                                法官  徐　文　亮
      本件正本證明與原本無異
                                      書  記  官
中　　華　　民　　國　九十六　年　　九　　月　 十九 　日
                                                Ａ
